【裁判字號】    98,交聲,2101
【裁判日期】    980731
【裁判案由】    違反道路交通管理處罰條例聲明異議
【裁判全文】
臺灣臺北地方法院交通事件裁定        98年度交聲字第2101號
原處分機關  交通部公路總局臺北區監理所板橋監理站
受處分人    甲○○
上列受處分人因違反道路交通管理處罰條例案件，對於交通部公
路總局臺北區監理所板橋監理站中華民國98年6月10日所為之處
分（原處分案號：板監裁字第裁41-C00000000號裁決書）聲明異
議，本院裁定如下：
    主  文
原處分撤銷。
甲○○汽車駕駛人，駕駛汽車經測試檢定酒精濃度超過規定標準
，處罰鍰新臺幣貳萬伍仟元，並應接受道路交通安全講習。
    理  由
一、按道路交通管理處罰條例所稱之「車輛」，係指在道路上以
    原動機行駛之汽車（包括機器腳踏車）或以人力、獸力行駛
    之車輛；道路交通安全規則所稱之「汽車」，係指在道路上
    不依軌道或電力架線而以原動機行駛之車輛（包含機器腳踏
    車），道路交通管理處罰條例第3條第8款、道路交通安全規
    則第2條第1項第1款定有明文。次按汽車駕駛人飲用酒類後
    其吐氣所含酒精濃度超過每公升0. 25毫克以上者，不得駕
    車，道路交通安全規則第114條第2款定有明文。復按汽車駕
    駛人，駕駛汽車經測試檢定有酒精濃度超過規定標準者，處
    新臺幣（下同）15,000元以上60,000元以下罰鍰，並當場移
    置保管該汽車及吊扣其駕駛執照1年；汽車駕駛人，有第35
    條第1項規定之情形，應接受道路交通安全講習，道路交通
    管理處罰條例第35條第1項第1款、第24條第1項第2款分別亦
    有明文。
二、本件異議人即受處分人甲○○於民國96年2月7日晚間7時許
    ，在臺北市○○○路附近與朋友飲酒後，仍騎乘車牌號碼
    RIP-891號輕型機車，嗣於同日晚間11時許，行經臺北縣新
    店市○○路○段139之1號前，為臺北縣政府警察局新店分局
    碧潭派出所員警當場攔查，經測試其呼氣所含酒精濃度達每
    公升0.59毫克，員警乃以受處分人違反道路交通管理處罰條
    例第35條第1項第1款之行為掣單舉發，嗣經臺灣臺北地方法
    院檢察署檢察官為緩起訴處分，且緩起訴處分期間業已屆滿
    。原處分機關乃於98年6月10日依前開條例第35條第1項第1
    款、第24條第1項第2款（裁決書漏引法條）之規定，裁處受
    處分人罰鍰45,000元，並吊扣駕駛執照12個月，施以道安講
    習。
三、本件異議人聲明異議意旨略以：因本人騎49CC輕型機車，而
    非駕駛汽車違規，且本人須職業駕照工作，維持生計等語，
    為此聲明異議，請求撤銷原處分等語。
四、經查：
（一）本件受處分人於前揭時、地，飲酒後仍騎乘車牌號碼
      RIP-891號輕型機車，為臺北縣政府警察局新店分局碧潭
      派出所員警當場攔查，經測試其呼氣所含酒精濃度達每公
      升0.59毫克，員警乃以受處分人違反道路交通管理處罰條
      例第35條第1項第1款之行為掣單舉發之事實，為受處人所
      不爭執，復有臺北縣政府警察局舉發違反道路交通管理事
      件通知單1紙在卷可稽；且同一事實受處分人亦涉犯刑法
      第185條之3公共危險罪，業經臺灣臺北地方法院檢察署檢
      察官於96年4月3日以96年度偵字第4869號為緩起訴處分，
      緩起訴期間為2年，受處分人應於緩起訴處分確定後3個月
      內向周大觀文教基金會支付2萬元（已履行），而上開緩
      起訴處分亦經依職權送臺灣高等法院檢察署再議後於96年
      5月1日確定，緩起訴期間業於98年4月30日期滿未經撤銷
      等情，亦有前開緩起訴處分書、臺灣高等法院檢察署96
      年度上職議字第4074號處分書、臺灣高等法院被告前案紀
      錄表在卷可佐，是受處分人之違規行為，堪以認定。
（二）關於罰鍰45,000元部分：
    1.按94年2月5日公布，95年2月5日施行之行政罰法第26條規
      定：「一行為同時觸犯刑事法律及違反行政法上義務規定
      者，依刑事法律處罰之。但其行為應處以其他種類行政罰
      或得沒入之物而未經法院宣告沒收者，亦得裁處之。前項
      行為如經不起訴處分或為無罪、免訴、不受理、不付審理
      之裁判確定者，得依違反行政法上義務規定裁處之。」即
      所謂一事不二罰原則，探究其立法目的，無非以一行為同
      時觸犯刑事法律及違反行政法上義務規定時，由於刑罰與
      行政罰同屬不法行為之制裁，而刑罰之懲罰作用較強，依
      刑事法律處罰即足資警惕，實無一事二罰再處行政罰之必
      要，但罰鍰以外之沒入或其他種類行政罰，因兼具維護公
      共秩序之作用，為達行政目的，行政機關仍得併予裁處。
      又刑事訴訟法第253條之1所指之緩起訴處分，其中檢察官
      命被告為金錢給付部分，法另明定得為民事強制執行名義
      ，受處分人因上開緩起訴處分而剝奪其財產權，該經被告
      同意之金錢給付義務實具有強制性及懲罰性。而緩起訴處
      分形式上固非如易科罰金，係以支付金錢作為自由刑之替
      代，惟緩起訴實為「暫時之不起訴」，如被告不能履行所
      附加之負擔，檢察官仍應撤銷緩起訴，並依法追訴。是倘
      被告履行經由緩起訴處分所附條件，即得免遭檢察官啟動
      聲請簡易判決處刑或起訴等程序，依此觀之，顯仍具有替
      代刑罰之效果，廣義而言，應屬前揭所稱之「實質刑事法
      律處罰」，而有行政罰法第26條第1項一事不二罰規定之
      適用。且刑事訴訟法第253條之1第1項係91年2 月8日增訂
      ，行政罰法則於94年2月5日公布，制定在後之行政罰法第
      26條第2項既僅臚列「不起訴處分或無罪、免訴、不受理
      、不付審理之裁判確定者」，排除一事不二罰原則之適用
      ，而未將「緩起訴處分」一併納入，應係立法者有意排除
      ，而非法律漏洞。且緩起訴處分實質上既非不能證明行為
      人之犯罪事實，如命為支付一定金額之負擔，與實質受罰
      無異，自與上開行政罰法第26條第2項列舉之不起訴處分
      等情形迥然有別，仍無從比附援引而為相同之處置。如若
      不然，則刑事被告如經法院循審判程序判處罰金或得以易
      科罰金之拘役或有期徒刑，無論受罰情形如何，均得以援
      用行政罰法第26條第1項之規定，免於處以行政秩序罰之
      雙重不利益；至於藉由緩起訴處分而節省司法資源者，在
      基於實質懲罰目的而其財產權遭受剝奪之餘，卻仍另須繳
      納一定金額之行政罰鍰，其結果勢必降低刑事被告接受緩
      起訴處分之意願，而反噬緩起訴處分替代繁複刑事審判程
      序之制度性機能。準此以言，行政罰法第26條第2項既未
      將緩起訴處分列舉其中，本於「例外規定從嚴解釋」之法
      理及前揭說明，自不能將條文中「不起訴處分」之範圍，
      擴及於性質顯不相同之「緩起訴處分」。
    2.又按汽車駕駛人駕駛汽車經測試檢定酒精濃度超過規定標
      準，同時違反刑事法律，經裁判確定處以罰金低於道路交
      通管理處罰條例第92條第3項所訂最低罰鍰基準規定者，
      應依本條例裁決繳納不足最低罰鍰之部分，道路交通管理
      處罰條例第35條第8項定有明文，核其性質，應屬行政罰
      法第26條第1項之特別規定。而參諸前揭說明，命被告支
      付一定金額之緩起訴處分，性質上既屬行政罰法第26條第
      1 項之「刑事法律處罰」，是緩起訴之被告依檢察官緩起
      訴處分命令，向國庫或公益團體繳納捐款者，乃係履行檢
      察官緩起訴處分之命令，在性質上當屬處分金，而與刑罰
      之罰金無異，從而，道路交通管理處罰條例第35條第8項
      所規定之罰金，在解釋上應包括依檢察官緩起訴處分命令
      而向國庫或公益團體繳納捐款之情形在內，倘受處分人所
      支付之緩起訴處分金，未達道路交通管理處罰條例第92條
      第3項所定最低罰鍰基準規定者，仍須補繳不足最低罰鍰
      之部分，始為適法。
    3.查本件受處分人飲酒後騎乘機車之行為，除經原處分機關
      為裁處罰鍰45,000元外，並經臺灣臺北地方法院檢察署檢
      察官之緩起訴處分命令捐款2萬元，已如前述，該酒後駕
      車之行為同時觸犯刑法及違反行政法上義務。揆諸前揭說
      明，基於一事不二罰之原則規定，裁處罰鍰部分固無從再
      適用行政罰，惟依前開道路交通管理處罰條例第35條第8
      項規定，受處分人雖依緩起訴處分命令業已捐款2萬元，
      而其金額仍低於道路交通管理處罰條例第35條第1項第1款
      暨違反道路交通管理事件統一裁罰基準表所定之最低罰鍰
      基準額（即45,000元），是自應就受處分人所繳納不足最
      低罰鍰之部分（即25,000元）裁處罰鍰，原處分機關漏未
      斟酌及此，逕對受處分人裁處罰鍰45,000元，此部分自有
      未當。
（三）關於吊扣駕駛執照12個月部分：
    1.按汽車駕駛人，因違反本條例及道路交通安全規則之規定
      ，受吊銷駕駛執照處分時，吊銷其持有各級車類之駕駛執
      照，亦為道路交通管理處罰條例第68條所明定，而此規定
      係於94年12月14日修正公布，並於95年3 月1 日施行，而
      修正前之道路交通管理處罰條例第68條則係規定「汽車駕
      駛人，因違反本條例及道路交通安全規則之規定，受吊扣
      或吊銷駕駛執照處分時，吊扣或吊銷其持有各級車類之駕
      駛執照」，其修法意旨，係以「原條文將違規駕駛人所持
      有之各級車類駕駛執照一併吊扣或吊銷，失之過酷，影響
      人民工作及生活甚鉅」為由，而刪除吊扣駕駛人駕駛執照
      時，應吊扣駕駛人持有各級車類駕駛執照之規定（詳立法
      院公報第94卷第70期第136 頁至第138 頁之院會紀錄暨修
      正道路交通管理處罰條例第68條之立法理由），是依現行
      道路交通管理處罰條例，已無得吊扣駕駛人所持有他級駕
      駛執照之依據存在，從而，於為吊扣駕駛人駕駛執照之處
      分時，自僅得吊扣駕駛人違規時所駕駛該級車類之駕駛執
      照，以限制其繼續駕駛該級車類行駛道路之權利，若駕駛
      人並無該級車類之駕駛執照，或雖曾持有該級車類之駕駛
      執照，然該駕駛執照業經吊銷、吊扣，即無從再執行吊扣
      該級車類駕駛執照之處分（臺灣高等法院暨所屬法院97年
      法律座談會刑事類提案第40號研討結果亦同此見解）。
    2.查受處分人於本件交通違規時，僅持有大客車職業駕駛執
      照，並無輕型機車駕駛執照，有受處分人之汽車、機車駕
      照基本資料1紙在卷可憑。受處分人雖依道路交通安全規
      則第61條第1項第2款之規定得合法駕駛輕型機車，但受處
      分人當時係駕駛輕型機車違規，依法所受之處分，應限制
      其駕駛輕型機車權利，揆之前揭說明，應吊扣輕型機車之
      駕駛執照，始符修正後道路交通管理處罰條例第68條規定
      之意旨，自無從逕處以吊扣大客車職業駕駛執照之處分，
      甚為明顯。是原處分機關此部分之裁罰，亦有未恰。
五、綜上所述，受處分人確有於前揭時、地，飲酒後仍騎乘車牌
    號碼RIP-891號輕型機車，經測試檢定酒精濃度超過規定標
    準之違規行為，原處分機關依前開條例第24條第1項第2款（
    裁決書漏引法條）之規定，裁處施以道安講習部分，固無違
    誤，受處分人對此亦未聲明異議。惟依前開條例第35條第1
    項第1款規定裁處受處分人罰鍰45,000元部分，據前開條例
    第35條第8項規定，受處分人既已依緩起訴處分命令捐款2萬
    元，原處分機關僅得就不足最低罰鍰即25,000元部分予以裁
    罰，則原處分機關逕裁處受處分人全額之罰鍰，與法即有未
    合；另原處分機關裁處吊扣受處分人駕駛執照12個月部分，
    依前開條例第68條之規定，僅能吊扣受處分人之輕型機車駕
    駛執照，而不得代以吊扣其僅有之大客車職業駕駛執照，原
    處分機關未及審酌前開條文修正理由，仍循前之見解，裁處
    吊扣受處分人大客車職業駕駛執照12個月，亦有未洽。從而
    ，受處分人之異議，非無理由，且因本件為一交通違規行為
    ，罰鍰與吊扣處分暨道路安全講習部分無從區分，應由本院
    將原處分撤銷，自為裁罰如主文所示，以資適法。
據上論斷，應依道路交通案件處理辦法第20條，裁定如主文。
中    華    民    國    98    年    7     月    31    日
                              交通法庭法  官  楊蕙芬
以上正本證明與原本無異
如不服本裁定應於送達後5日內向本院提出抗告狀
                                      書記官  馬正道
中    華    民    國    98    年    8     月    11    日


司法院資訊處製作；財團法人民間司法改革基金會備份。
